臺灣高等法院刑事判決　　　　　　94年度上更(一)字第441號
上　訴　人　臺灣桃園地方法院檢察署檢察官
上　訴　人
即　被　告　壬○○
選任辯護人　盧國勳律師
　　　　　　陳怡文律師
上列上訴人因被告強盜等案件，不服臺灣桃園地方法院93年度訴
字第1583號，中華民國93年11月19日第一審判決（起訴案號：臺
灣桃園地方法院檢察署93年度偵字第 12507號﹔併辦案號：同署
91年度偵字第8956號、92年度偵緝字第 836號、92年度偵緝字第
1308號、92年度偵字第15768號、93年度偵緝字第219號、93年度
偵緝字第 508號、93年度偵字第5229號），提起上訴，經最高法
院發回更審，本院判決如下：
　　主　　文
原判決撤銷。
壬○○常業強盜，處有期徒刑拾年陸月。
　　事　　實
壬○○因刑案遭通緝，不能找工作，以避免曝光，為糊口過活，
遂萌不法所有之意圖，以恃竊盜及強盜為生，自民國92年 4月起
至同年 8月止，在桃園縣境，或單純竊取金錢，或多次先行竊取
機車為交通工具，得手後，穿著花色外套，內藏長約28公分至30
公分鋸齒狀之利刃，頭戴安全帽，利用夜深人稀之機會，前往桃
園縣市各地加油站，再取出凶刀，以利刃抵住被害人身體或揮刀
脅迫之方式，逼令被害人交出金錢等物，得款花用，賴以維生（
有關犯罪情節，詳如附表所示）。
　　理　　由
一、認定被告竊盜犯行之理由：
（一）被告即上訴人壬○○分別竊取附表一編號二、三機車與現
      金之事實，業據被害人午○○、黃文慶指訴在卷（第1838
      號偵查卷第37頁、第15768號偵卷第53頁）。
（二）被告竊取附表一編號一、三之機車、安全帽，作為強盜之
      犯罪工具，及偷取附表一編號二現金，亦經被告於警詢、
      偵審各庭坦承不諱。
（三）附表一編號一之機車與安全帽之所有權人或管理權人，雖
      未出面報警，因現時為工商社會，工作繁忙，愛車主人見
      失車物歸原主，息事寧人，不欲多事，不予追究，不足為
      奇，而被告並未表白機車牌照號碼，檢警無從清查傳訊，
      因被告以竊得之機車，作為強盜之工具，分別經強盜案之
      被害人指述無訛（詳如後述）。是被告之自白，與事實相
      符，堪以置信。
（四）從而，被告竊盜之犯行，足資認定。
二、認定被告強盜之理由：
（一）被告或以利刃抵住被害人胸部、腰部或腹部，或一面拉住
      被害人肢體，一面揮舞利刃，以各種不同之強暴、脅迫方
      式，逼令被害人交出財物，業經被害人乙○○、談皓德、
      子○○、辛○○、巳○○、卯○○、丁○○、丑○○、庚○○、辰○○、丙○○、謝青樺、戊○○、己○○、蕭欽
      皓、邱源順、寅○○、梁信偉、蔡豐澤、甲○○指證屬實
      。
（二）被告於偵查期間警方借提時，坦承其情，並向檢察官表示
      警方無刑求，警詢內容為實在。被告於本院更一審供承：
      其在現場拿出約28公分鋸齒狀利刃，以恐嚇口語，表示不
      傷人，而分別取得附表二、三之物。
（三）被告做案時所著花色外套，已扣案在卷，並有照片可參。
（四）被害人丙○○贓物領據。
（五）強盜罪之強暴、脅迫，祇須在客觀上抑壓被害人之抗拒，
      或使被害人身體上、精神上處於不能抗拒之狀態，即為已
      足。本件被告於深夜或拂曉，利用常人休息奧援缺乏之時
      機，乘被害人落單之機會，手持長約28公分至30公分之鋸
      齒狀之利刃，舞動或比劃，在客觀上，被害人面對利刃，
      在無外人可資援助之時，如予抵抗，將遭殺人滅口，此際
      ，其身體、精神，處於難以抗拒之程度，應屬受強暴或脅
      迫，被告自應構成強盜行為。其犯行堪以認定。
三、被告辯解不採之事由：
    被告否認以利刃抵住被害人及推拉被害人肢體，並辯稱：其
    當場表示只要錢，不傷人，僅有恐嚇取財之犯意，且其在通
    緝期間，靠家庭接濟，因籌措下堂妻之家用及子女生活費，
    情非得已而犯案，並無恃以維生之意云云。
    經查：
（一）被害人與被告互不相識，彼此無冤仇，此為被告所承認，
      被害人洵無誣攀被告之動機與必要。而被告當時係身著花
      色外套，騎乘重型機車前往，並亮出利刃，業據被害人一
      致陳明在卷，被告對此亦不爭執，並有花色外套可佐，午
      ○○復指證其重型機車遭竊，由此，可知被害人之指訴，
      並無不實或誇大之處，則被害人所指被告以利刃抵住被害
      人等情節，應非虛語。被告所辯未持刀壓制相逼等語，為
      卸責之詞。
（二）行為人所施之手段，在事實上，已達於使被害人無法抗拒
      或不能抗拒之程度，即屬強盜之行為，固然，被告在犯案
      之時，表明只要錢，不傷人，但其進一步為以刀抵人肢體
      等各行為，抑制被害人行為，致被害人猶如待宰羔羊，求
      救無門，達於難以抗拒之狀態，被告所為，與強盜罪責相
      當。
（三）刑法上之常業竊盜罪、常業強盜罪，係指恃竊盜或強盜為
      生者而言，至於犯罪所得之多寡、是否恃此犯罪為唯一之
      謀生職業，則非所問，縱令兼有其他職業，仍無礙於常業
      犯之成立（最高法院19年上字第1474號判例、85年台上字
      第510號判例參看）。板橋地檢署於92年2月11日，發佈通
      緝書，另案通緝被告（第8956號偵卷第46頁），在通緝期
      間，被告為本件強盜、竊盜犯行，據其到案於檢警調查期
      間，迭稱其「無業」，並稱：「（強盜來之財物如何處理
      ？）我把新台幣拿回家給老婆用，把其他油票丟掉。」（
      第1838號偵卷第17頁倒數1、2行），「我是因為被通緝，
      需要金錢生活花費，又不能找工作，祇好淪落如此 (選定
      加油站內員工只有一人便進入，選在凌晨人較少時段下手
      )」（第15768號偵卷第7頁第1至3行），「 (錢何用？)小
      孩要用，拿去家用，拿給前妻。」（第15768號偵卷第61
      頁反面、第62頁正面），「我想要搶錢來給前妻，不過一
      直沒有見到前妻，錢也沒有拿給她。」（一審卷第53頁第
      5、6行）等情。茲被告無業，通緝期間，更難有正當工作
      ，無以維生，為「生活花費」或「家用」，致犯本件刑案
      ，其顯以恃竊盜、強盜為生。至所辯其前妻要求其分手費
      或其他費用而臨時下手乙節，依被告於第一審所述，其長
      期與前妻不相見，亦未交付任何金錢予前妻，而本件涉案
      金錢達十餘萬元，依被告在本院更一審所述，其每月生活
      費僅3、5千元已足，乃一再犯案，於 5個月內達20次之多
      ，應非一時起意，實為以強盜等維生。
（四）本院更一審94年8月9日第一次準備期日，審判長先以言詞
      告以被告多次表示為生活、為家計致犯案，涉及常業犯及
      強制工作，被告察覺不妙，乃改稱：通緝期間，靠家庭接
      濟。因其辯解不充分，乃正式告知變更罪名。被告旋於第
      二次準備期日後，委請律師擔任辯護人，為相同之辯護，
      並於辯論庭聲請傳喚被告之父陳啟權。惟被告於92年8月4
      日緝獲到案之初，即表示：「我不知被通緝，因我長年居
      住在外，未與家人連繫」（板橋地檢92偵緝字第1308號卷
      第10頁第 8行），且如前所述，被告每個月生活費，不過
      數千元，乃竟強劫十餘萬元之財物，其自非靠家人接濟過
      活，所請傳喚陳啟權，核無必要。
四、被告論罪科刑之理由：
（一）核被告所為，係犯刑法第322條之常業竊盜罪及同法第331
      條之常業強盜罪。檢察官起訴認為犯刑法第 320條之竊盜
      罪、第 330條之加重強盜罪，尚有未洽，起訴法條應予變
      更。被告所犯常業竊盜、常業強盜二罪，有方法結果之牽
      連關係，依刑法第55條後段規定，從較重之常業強盜罪處
      斷。
（二）附表一編號一、二竊盜犯行，及附表三強盜犯行，雖未據
      檢察官起訴，因其與前述論罪科刑部份，有事實上一罪關
      係，為起訴效力所及，本院應一併審理。
（三）檢察官移送併辦，指：被告於92年5月6日凌晨 4時許，赴
      桃園縣中壢市○○○路 675號「環中加油站」，持料理刀
      抵住癸○○腰部或腹部，劫取 19534元，認為被告有犯刑
      法第330條加重強盜罪嫌（桃園地檢署93年度偵緝字第508
      號併辦書附表編號 3即最高法院發回更審意旨第二點）。
      查被告否認有持刀抵人肢體之行為，被害人癸○○亦稱：
      「一假稱加油的不明男子，拿出一把菜刀比向我，說我不
      傷害你，你進去把收銀櫃的錢拿給我，我趁其不注意跑開
      收銀台，要去拿東西打他，我跑開一段距離拿到東西回頭
      時，他已發動機車離去，我回到收銀台查看，發現現金包
      包被拿走了。」（第15768號偵卷第9頁正反面）。因被告
      僅亮刀而已，沒有出言恫嚇，也沒有其他強暴或脅迫行為
      ，而被害人癸○○乘機離開現場短距離，覓取防身之物，
      隨即轉身，準備與被告相抗衡，不畏被告之舉止，衡情被
      告所為，尚未達不能或難以抗拒之程度，與強盜罪之構成
      要件有間，難以強盜罪責相繩，此部分退回檢方自行依法
      處理。
（四）被告上訴意旨，否認有強盜犯意及行為，為無理由。檢察
      官上訴，指原判決漏未審酌附表一編號一、二部分及附表
      三部分犯行，為有理由。另原審認定被告僅牽連犯普通竊
      盜及加重強盜罪，適用法律不當，應由本院撤銷改判。
（五）爰審酌被告有麻醉藥品、毒品、竊盜、偽造文書等紀錄，
      仍不知悛悔，利用夜深人靜之際，持刀劫財，短短4、5個
      月，犯案達20次，嚴重影響治安，量刑本應從重，惟念其
      犯後承認大部分犯行，並由家人賠償多位被害人損失，及
      其他情狀，量處有期徒刑10年6月，以資懲戒。
（六）被告持以作案之利刃二把，業已丟棄於中壢市老街溪溝，
      警方打撈無所獲，因其非違禁物，為避免將來執行之困擾
      ，不予宣告沒收。另被告所著之花色外套，與本案犯罪無
      直接關係，亦不予諭知沒收。
（七）強制工作，旨在矯正行為人之偏差觀念，袪除其惰性，養
      成勤勞習慣，使成為正當之人。被告因另案通緝，無法求
      職，為生活所迫，乃觸犯刑章，與一般遊手好閒者有別，
      本院不宣付保安處分，併予敘明。
五、適用之法律：
    刑事訴訟法第369條第 1項前段、第364條、第299條第1項前
    段、第300條、刑法第322條、第331條、第55條。
本案經檢察官柯麗鈴到庭執行職務
中    華    民    國    94   年    9    月     20      日
                  刑事第16庭審判長法  官  曾德水
                            　　　法  官  范清銘
　　　                            法  官  杜惠錦
以上正本證明與原本無異。
如不服本判決，應於收受送達後十日內向本院提出上訴書狀，其
未敘述上訴之理由者並得於提起上訴後十日內向本院補提理由書
（均須按他造當事人之人數附繕本）。
                                  書記官  洪雪娥
中　　華　　民　　國　　94　　年　　9 　　月　　20　　日
附錄：本案論罪科刑法條全文
中華民國刑法第322條
 (常業竊盜)
以犯竊盜罪為常業者，處一年以上七年以下有期徒刑。
中華民國刑法第331條
 以犯第328條或第330條之罪為常業者，處十年以上有期徒刑。
附表一：竊盜部分(幣別：新台幣)
┌──┬────────┬───────┬──────────┬─────┐
│編號│時            間│地          點│方 法               │ 備     註│
├──┼────────┼───────┼──────────┼─────┤
│一  │如附表二編號一至│中壢市中原大學│以自備鑰匙竊取所有人│各次竊取之│
│    │九所載各次時間前│附近          │、車號均不詳之深色重│機車、安全│
│    │之某時          │              │型機車及安全帽。如機│帽，分別作│
│    │                │              │車上無安全帽，則再竊│為附表二編│
│    │                │              │取附近機車上之全罩式│號一至九各│
│    │                │              │安全帽。            │次強盜犯行│
│    │                │              │                    │之工具。  │
├──┼────────┼───────┼──────────┼─────┤
│二  │92年7月2日凌晨5 │大溪鎮○○路2 │乘黃文慶修理機器而不│          │
│    │時許            │段550號優加力 │注意之際，徒手竊取皮│          │
│    │                │加油站        │包1只，內有現金10700│          │
│    │                │              │元。                │          │
├──┼────────┼───────┼──────────┼─────┤
│三  │92年8月3日凌晨某│中壢市○○○街│以自備鑰匙，竊取龔威│作為附表二│
│    │時              │70號          │菖所有車號PKF-159號 │編號十、十│
│    │                │              │重型機車1台。       │一所示強盜│
│    │                │              │                    │犯行之工具│
│    │                │              │                    │。        │
└──┴────────┴───────┴──────────┴─────┘
 附表二：強盜部份
┌──┬────────┬─────────┬──────────────┐
│編號│時            間│地 點 及 被 害 人 │方  法    及  所  得  財  物│
│    │                │                  │                            │
├──┼────────┼─────────┼──────────────┤
│一  │92年4月中旬凌晨4│八德市○○路78號鼎│以一手抓住乙○○右手、一手持│
│    │時許            │益加油站          │刀抵住乙○○腰部之方式施強暴│
│    │                │乙○○            │，至使不能抗拒，而交付收銀機│
│    │                │                  │內之現金6、7000元。         │
├──┼────────┼─────────┼──────────────┤
│二  │92年6月23日5時許│中壢市○○路311號 │以左手抓住談皓德右手，右手持│
│    │                │統一精工加油站    │刀抵向談皓德腹部之方式施強暴│
│    │                │談皓德            │，至使不能抗拒而交付收銀包( │
│    │                │                  │內有21910元)。              │
├──┼────────┼─────────┼──────────────┤
│三  │92年7月4日4時50 │桃園市○○○路○段 │以一手抓住子○○之手，一手持│
│    │分許            │790號優加利加油站 │刀抵住子○○腰際之方式施強暴│
│    │                │子○○            │，至使不能抗拒，而交付收銀包│
│    │                │                  │，內有現金約7000多元。      │
├──┼────────┼─────────┼──────────────┤
│四  │92年7月13日4時許│桃園市○○路1536號│持刀抵住辛○○腰際，脅迫至使│
│    │                │長虹加油站        │不能抗拒，而交付霹靂包(內有 │
│    │                │辛○○            │現金及回數票約10000元)。    │
├──┼────────┼─────────┼──────────────┤
│五  │92年7月14日4時許│平鎮市○○路○段511│持刀抵住巳○○背部，稱：「包│
│    │                │號加得滿加油站    │包給我，我不刺你」，脅迫至使│
│    │                │巳○○            │不能抗拒，交付收銀包(內有160│
│    │                │                  │00元)。                     │
├──┼────────┼─────────┼──────────────┤
│六  │92年7月15日5時許│楊梅鎮○○路16號獅 │以左手抓住卯○○之右手，右手│
│    │                │子王加油站卯○○  │持刀抵住卯○○腰部之方式施強│
│    │                │                  │暴，至使不能抗拒，而交付霹靂│
│    │                │                  │包(內有現金及回數票約3000元)│
│    │                │                  │。                          │
├──┼────────┼─────────┼──────────────┤
│七  │92年7月17日3時50│龍潭鄉○○路○○段│以一手抓住丁○○之手，一手持│
│    │分許            │87號統一加油站    │刀置於丁○○之面前，強暴至使│
│    │                │丁○○            │不能抗拒，而交付收銀包(內有 │
│    │                │                  │6100元及回數票3800元)。     │
├──┼────────┼─────────┼──────────────┤
│八  │92年7月18日5時25│桃園市○○路324號 │以一手抓住丑○○左手，一手持│
│    │分許            │中油加油站        │刀指向丑○○胸口之方式施強暴│
│    │                │丑○○            │，至使不能抗拒，而交付收銀包│
│    │                │                  │(內有現金及油票及回數票共   │
│    │                │                  │9113元)。                   │
├──┼────────┼─────────┼──────────────┤
│九  │92年7月31日6時40│中壢市○○路○段16 │以右手抓住庚○○左手，一手持│
│    │分許            │號萬能加油站      │刀抵住庚○○胸前之方式施強暴│
│    │                │庚○○            │，至使不能抗拒，而交付收銀機│
│    │                │                  │內之現金10000元。           │
├──┼────────┼─────────┼──────────────┤
│十  │92年8月3日6時許 │楊梅鎮○○○路259 │持刀抵住辰○○背後，並在過程│
│    │                │號統一精工加油站  │中將刀往上抵之方式施強暴，至│
│    │                │辰○○            │使不能抗拒，而取走第二加油區│
│    │                │                  │錢盤內之現金約3000元。      │
├──┼────────┼─────────┼──────────────┤
│十一│92年8月3日6時30 │楊梅鎮○○路16號之 │持刀抵住丙○○胸前，強取林天│
│    │分許            │加得滿加油站丙○○│能身上之收銀包(內有現金6000 │
│    │                │                  │元及NEC廠牌行動電話1支)。   │
└──┴────────┴─────────┴──────────────┘
 附表三：強盜（併辦）部分
┌──┬───────┬──────┬─────┬────────────┐
│編號│犯  罪  時  間│犯 罪 地 點 │被  害  人│方  法  及  犯罪所得財物│
├──┼───────┼──────┼─────┼────────────┤
│一  │92年4月14日凌 │桃園市○○路│謝青樺    │持刀抵住謝青樺腰部之方式│
│    │晨4時30分許   │1段895號全峰│          │，脅迫至使謝青樺不能抗拒│
│    │              │加油站      │          │，將腰包內5990元交付。  │
├──┼───────┼──────┼─────┼────────────┤
│二  │92年4月17日凌 │中壢市環中東│戊○○    │持刀抵住戊○○腰部之脅迫│
│    │晨5時3分許    │路2段95號速 │          │方式，至使戊○○不能抗拒│
│    │              │邁樂加油站  │          │，而將腰包內現金6000元交│
│    │              │            │          │付。                    │
├──┼───────┼──────┼─────┼────────────┤
│三  │92年5月21日凌 │中壢市環中東│己○○    │左手抓住己○○右手，右手│
│    │晨5時4分許    │路485號加得 │          │持刀抵住己○○脖子，至其│
│    │              │滿環中加油站│          │不能抗拒，而交付9000元、│
│    │              │            │          │信用卡紙、加油票數張。  │
├──┼───────┼──────┼─────┼────────────┤
│四  │92年7月1日凌晨│龍潭鄉○○路│蕭欽皓    │持刀尖抵住蕭欽皓腰部，並│
│    │5時許         │246號中國石 │          │稱：把腰包錢拿出來，不然│
│    │              │油加油站    │          │要刺死你之脅迫方式，至使│
│    │              │            │          │不能抗拒，而交付5000元、│
│    │              │            │          │加油票數張。            │
├──┼───────┼──────┼─────┼────────────┤
│五  │92年7月1日凌晨│平鎮市○○路│邱源順    │以左手捉住邱源順左手，右│
│    │5時20分許     │110號優加力 │          │手持刀架在邱源順手臂或腰│
│    │              │加油站      │          │際，欲強取其財物，因邱源│
│    │              │            │          │順掙脫並向同事呼救，被告│
│    │              │            │          │逃逸而未遂。            │
├──┼───────┼──────┼─────┼────────────┤
│六  │92年7月4日凌晨│中壢市新中北│寅○○    │右手抓住寅○○左手，左手│
│    │5時58分       │路662號台塑 │          │持刀抵住其肚子，以此強暴│
│    │              │中原加油站  │          │方式，至寅○○不能抗拒，│
│    │              │            │          │而將收銀台之2300元交付。│
├──┼───────┼──────┼─────┼────────────┤
│七  │92年7月17日凌 │平鎮市○○路│梁信偉    │以左手從後抓住梁信偉右手│
│    │晨4時許       │3段152號中國│          │，右手持刀命梁信偉將腰部│
│    │              │石油加油站  │          │金錢交出，因梁信偉掙脫並│
│    │              │            │          │向同事呼救，被告聞聲逃逸│
│    │              │            │          │而未遂。                │
├──┼───────┼──────┼─────┼────────────┤
│八  │92年7月22日凌 │桃園市○○路│蔡豐澤    │持利刃嚇令蔡豐澤不要亂動│
│    │晨4時許       │522號中國石 │          │，控制其行動，再下手強取│
│    │              │油加油站    │          │蔡豐澤腰包，內約有2000元│
│    │              │            │          │。                      │
├──┼───────┼──────┼─────┼────────────┤
│九  │92年7月22日凌 │大溪鎮○○路│甲○○    │左手抓住甲○○左手，右手│
│    │晨4時30分許   │1段335號台亞│          │持刀抵住甲○○腰部之強暴│
│    │              │仁愛加油站  │          │方式，至使不能抗拒，而交│
│    │              │            │          │付約5100元。            │
└──┴───────┴──────┴─────┴────────────┘
